【裁判字號】    99,台上,3320
【裁判日期】    990527
【裁判案由】    偽造文書
【裁判全文】
最高法院刑事判決            九十九年度台上字第三三二０號
上  訴  人  台灣高等法院檢察署檢察官
被      告  甲  ○
上列上訴人因被告偽造文書案件，不服台灣高等法院中華民國九
十七年六月十一日第二審判決（九十六年度上訴字第二八六四號
，起訴案號：台灣台北地方法院檢察署九十三年度偵字第二六六
四號），提起上訴，本院判決如下：
    主  文
原判決撤銷，發回台灣高等法院。
    理  由
本件原判決撤銷第一審之科刑判決，就詐欺取財部分變更檢察官
之起訴法條（行為時刑法第三百三十六條第二項業務侵占罪）後
，改判依行為時刑法牽連犯之規定，從一重論處被告甲○共同連
續犯行使偽造私文書罪刑〔牽連犯詐欺取財罪；處有期徒刑一年
，減為有期徒刑六月，如易科罰金以新台幣（下同）九百元折算
一日，並為相關從刑之宣告〕。至於公訴意旨另以：被告與其配
偶林炳鎮（第一審法院通緝中）共同基於意圖為自己不法所有之
犯意聯絡，而為：（１）於民國九十一年五月十日，偽造林玉蘭
（於九十一年七月十八日去世）之簽名於金陵貿易有限公司（下
稱金陵公司）股東同意書上，表明將林玉蘭所有金陵公司出資額
四百二十萬元轉讓與林炳鎮，並持向台北市政府辦理營利事業變
更登記；（２）被告於九十一年七月十七日盜蓋林玉蘭之印章於
取款憑條上，表明林玉蘭有領取第一商業銀行中山分行（下稱一
銀中山分行）帳號00000000000 號帳戶內之四十二萬二千一百八
十一元之意思，再將取款憑條交付予一銀中山分行承辦人員以行
使之，使該承辦人員誤以為被告係有權領取之人，而交付該款項
予被告，足生損害於林玉蘭及一銀中山分行；（３）於九十一年
七月十九日，侵占林玉蘭一銀中山分行帳戶內之二十一萬一千零
九十元；（４）於九十一年七月二十二日、同年七月二十九日、
同年八月一日、同年八月十六日，四次開啟林玉蘭所租用一銀中
山分行之保管箱，將箱內之貴重物品侵占入己；（５）林玉蘭於
九十一年四月十三日委託被告出售林玉蘭所有坐落台北市中山區
○○○路○段六十八號一樓建物，於交屋過程中林玉蘭逝世，尾
款四百八十五萬元尚未收取，應由告訴人即林玉蘭之繼承人吳林
月英收取，被告及林炳榮（林炳鎮之弟；另經原審法院維持第一
審法院諭知無罪之判決確定）均無權收取，林炳榮竟於九十一年
八月二十二日代理收受該尾款，並直接匯入被告設於合作金庫銀
行六合分行之帳戶，致生損害於吳林月英之權益等犯行，因認被
告所為（１）、（２）部分，俱牽連犯行為時刑法第二百十六條
、第二百十條行使偽造私文書罪及同法第三百三十六條第二項業
務侵占罪；（３）、（４）部分，除論以行使偽造私文書罪外，
俱另涉犯行為時刑法第三百三十六條第二項業務侵占罪；（５）
部分，則涉犯行為時刑法第三百三十六條第二項業務侵占罪等罪
嫌。經原審審理後，認各該部分之犯罪均不能證明，惟公訴意旨
以各該部分與原判決有罪部分，有行為時刑法所定連續犯、牽連
犯等裁判上一罪關係，故不另為無罪之諭知。固非無見。
惟查：（一）關於（１）部分，原判決於理由欄說明：金陵公司
股東同意書上「林玉蘭」之簽名應係林炳鎮所偽造，並無證據證
明係被告所偽造，或被告與林炳鎮有何犯意聯絡等情（見原判決
正本第十六至十七頁理由欄八(一)）。但共同正犯間，非僅就自
己實行之行為負其責任，並在犯意聯絡之範圍內，對於他共同正
犯所實行之行為，亦應共同負責；且共同正犯之意思聯絡，不限
於事前有所協議，其於行為當時，基於相互之認識，以共同犯罪
之意思參與者，亦無礙於共同正犯之成立。本件原判決認定被告
盜用林玉蘭印章，偽造取款憑條以領取原判決附表編號一至十之
款項等行使偽造私文書犯行（即原判決事實欄一(一)部分），與林
炳鎮均為共同正犯；於理由欄說明：「觀諸被告所為歷次供述…
…被告雖一開始未至金陵公司工作，惟自林玉蘭中風後，被告即
至金陵公司幫忙，而本案各次領取款項、辦理定存解約之時間點
，均在林玉蘭中風之後，被告又係林炳鎮之配偶，關係密切，至
銀行領款林炳鎮亦均指示被告為之，是被告對於金陵公司之財務
狀況、是否欲投資大陸等事項，亦難諉為不知」（見原判決正本
第十至十一頁）。似謂被告明知林炳鎮在金陵公司之所作所為，
應有犯意聯絡及行為分擔。乃對於林炳鎮偽造金陵公司股東同意
書上「林玉蘭」之簽名部分，竟認為被告與林炳鎮間無犯意聯絡
。所為論斷，前後不一，自有理由矛盾之違誤。依卷附金陵公
司股東同意書所載，該紙同意書係金陵公司全體股東同意「股東
出資轉讓變更案（即林玉蘭之出資額轉由林炳鎮承受）、董事變
更案（即選任林炳鎮為董事，執行業務並代表公司）」等事項，
其上除有「退股股東：林玉蘭」之簽名外，並有「全體股東：林
炳鎮、甲○、林炳榮」之簽名（見偵查卷第九一頁）。而被告於
第一審已供稱：金陵公司股東同意書上「林玉蘭」之簽名，是林
炳鎮去醫院抓著林玉蘭的手簽名的，因為林玉蘭中風有一點不方
便等語（見訴緝字卷第五七頁）。倘若無誤，則被告對於林炳鎮
該部分犯行似非全無所知。原判決對此未詳加審究，率認無證據
證明被告與林炳鎮對（１）之偽造私文書行為有犯意聯絡，有判
決理由不備之違法。（二）原判決就（２）部分，以被告於九十
一年七月十七日林玉蘭尚未死亡時，領取林玉蘭一銀中山分行帳
戶內之四十二萬二千一百八十一元，係為林玉蘭代辦購買公設保
留地以節省日後之遺產稅，此有利於林玉蘭之行為，應係本於林
玉蘭之有效授權而來，尚難認有偽造文書犯行等情（見原判決正
本第十七至十八頁理由欄八(二)）。但卷附財團法人振興復健醫學
中心九十三年六月二十八日函說明二載稱：「患者林玉蘭九十一
年六月二十九日經由急診收治住院，生命已十分不穩定。住院期
間，於九十一年七月一日病情危急，醫師發出病危通知；七月十
日患者生命已十分衰弱，意識狀況十分不清楚，無法表達……」
（見偵查卷第一六０頁）。倘該醫學中心函之說明屬實，則林玉
蘭於九十一年七月十日已意識不清；再參諸卷附林玉蘭之戶籍謄
本所載，林玉蘭係同年月十八日死亡（見偵查卷第三一頁），則
林玉蘭是否得於同年月十七日對被告為有效之授權，洵非無疑。
原審對此未予究明釐清，遽為有利被告之認定，併有調查未盡及
理由說明與卷內證據矛盾之違誤。檢察官上訴意旨指摘原判決關
於（１）、（２）行使偽造私文書不另為無罪之諭知部分不當，
尚非全無理由，應認原判決關於（１）、（２）行使偽造私文書
部分有撤銷發回更審之原因。至原判決有罪部分及其餘不另為無
罪諭知部分，公訴意旨認與上開發回部分，有行為時刑法所定連
續犯、牽連犯之裁判上一罪關係，基於審判不可分之原則，併予
發回。
據上論結，應依刑事訴訟法第三百九十七條、第四百零一條，判
決如主文。
中    華    民    國  九十九  年    五    月  二十七  日
                      最高法院刑事第七庭
                          審判長法官  林  永  茂
                                法官  蘇  振  堂
                                法官  蕭  仰  歸
                                法官  林  立  華
                                法官  徐  昌  錦
本件正本證明與原本無異
                                      書  記  官
中    華    民    國  九十九  年    五    月  三十一  日
                                                      v

司法院資訊處製作；財團法人民間司法改革基金會備份。
